---
title: "Analyse Statistique Complète"
subtitle: "Relation entre Taux de Natalité et Taux d'Urbanisation"
author: "Mohamed Amine Mazzez"
date: "`r Sys.Date()`"
output: 
  html_document:
    toc: true
    toc_depth: 3
    toc_float: 
      collapsed: false
      smooth_scroll: true
    theme: cosmo
    highlight: tango
    code_folding: show
    df_print: paged
    fig_width: 10
    fig_height: 7
    css: style.css
---

```{r setup, include=FALSE}
knitr::opts_chunk$set(
  echo = TRUE, 
  fig.path = "fig/",
  message = FALSE,
  warning = FALSE,
  fig.align = "center",
  comment = "#>"
)
library(knitr)
library(dplyr)
```

<style>
body {
  font-family: 'Segoe UI', Tahoma, Geneva, Verdana, sans-serif;
  line-height: 1.7;
  color: #333;
}

h1 {
  color: #1f77b4;
  border-bottom: 3px solid #1f77b4;
  padding-bottom: 10px;
  font-size: 2.2em;
}

h2 {
  color: #2c5aa0;
  margin-top: 30px;
  font-size: 1.8em;
}

h3 {
  color: #4a90e2;
  font-size: 1.3em;
}

.alert {
  padding: 15px;
  margin: 15px 0;
  border-left: 4px solid #1f77b4;
  background-color: #f0f7ff;
  border-radius: 4px;
}

.highlight-box {
  background-color: #fffacd;
  padding: 15px;
  border-radius: 5px;
  border: 1px solid #ffd700;
  margin: 15px 0;
}

code {
  background-color: #f4f4f4;
  padding: 2px 6px;
  border-radius: 3px;
  font-family: 'Courier New', monospace;
}

table {
  border-collapse: collapse;
  width: 100%;
  margin: 15px 0;
}

table th {
  background-color: #1f77b4;
  color: white;
  padding: 12px;
  text-align: left;
}

table td {
  border-bottom: 1px solid #ddd;
  padding: 10px;
}

table tr:hover {
  background-color: #f5f5f5;
}
</style>

# 📊 Introduction et contexte

Ce rapport présente une **analyse statistique complète** de la relation entre deux variables démographiques clés : le **taux de natalité** et le **taux d'urbanisation** pour un échantillon de 14 unités statistiques.

<div class="alert">
**Objectifs de l'étude :**
1. 📈 Décrire la distribution des taux de natalité et d'urbanisation
2. 🔗 Étudier la corrélation entre ces deux variables
3. 📐 Ajuster et valider un modèle de régression linéaire
</div>

---

# 1️⃣ Préparation et importation des données

## Chargement des données

```{r importation, echo=TRUE}
# Configuration du répertoire de travail
setwd("~/Desktop/R-stat/TP-1")

# Importation du fichier CSV
don <- read.csv2("don_mls.csv", header = TRUE, sep = ";", dec = ",")

# Simplification des noms de colonnes
names(don) <- c("natalite", "urbanisation")

# Conversion en format numérique
don$natalite      <- as.numeric(as.character(don$natalite))
don$urbanisation  <- as.numeric(as.character(don$urbanisation))

# Affichage des données complètes
kable(don, caption = "📋 Ensemble des données utilisées", digits = 2)
```

<div class="highlight-box">
**ℹ️ Note :** Les données contiennent 14 observations avec 2 variables numériques chacune.
</div>

---

# 2️⃣ Analyse descriptive univariée

## Statistiques de base

```{r descriptives, echo=TRUE}
# Calcul des statistiques pour chaque variable

# Natalité
moy_nat <- mean(don$natalite)
med_nat <- median(don$natalite)
sd_nat  <- sd(don$natalite)
min_nat <- min(don$natalite)
max_nat <- max(don$natalite)

# Urbanisation
moy_urb <- mean(don$urbanisation)
med_urb <- median(don$urbanisation)
sd_urb  <- sd(don$urbanisation)
min_urb <- min(don$urbanisation)
max_urb <- max(don$urbanisation)

# Affichage formaté
cat("╔════════════════════════════════════════════╗\n")
cat("║     TAUX DE NATALITÉ - STATISTIQUES        ║\n")
cat("╚════════════════════════════════════════════╝\n")
cat("  Moyenne      :", round(moy_nat,2), "%\n")
cat("  Médiane      :", round(med_nat,2), "%\n")
cat("  Écart-type   :", round(sd_nat,2), "%\n")
cat("  Min          :", round(min_nat,2), "%\n")
cat("  Max          :", round(max_nat,2), "%\n\n")

cat("╔════════════════════════════════════════════╗\n")
cat("║   TAUX D'URBANISATION - STATISTIQUES       ║\n")
cat("╚════════════════════════════════════════════╝\n")
cat("  Moyenne      :", round(moy_urb,2), "%\n")
cat("  Médiane      :", round(med_urb,2), "%\n")
cat("  Écart-type   :", round(sd_urb,2), "%\n")
cat("  Min          :", round(min_urb,2), "%\n")
cat("  Max          :", round(max_urb,2), "%\n")
```

## 📊 Représentations graphiques

```{r histogrammes, echo=TRUE, fig.cap="Histogrammes : Distribution des deux variables"}
par(mfrow=c(1,2), mar=c(5,4,4,2))

hist(don$natalite, 
     main="Natalité", 
     xlab="Taux de natalité (%)", 
     col="#1f77b4", 
     border="white",
     breaks=7,
     ylim=c(0,5))

hist(don$urbanisation, 
     main="Urbanisation", 
     xlab="Taux d'urbanisation (%)", 
     col="#ff7f0e", 
     border="white",
     breaks=7,
     ylim=c(0,5))

par(mfrow=c(1,1))
```

**📌 Interprétation :** Le taux de natalité affiche une distribution étalée (16% à 44%), tandis que l'urbanisation concentre ses valeurs entre 10% et 60%.

```{r boxplots, echo=TRUE, fig.cap="Boxplots : Analyse de la dispersion"}
par(mfrow=c(1,2), mar=c(5,4,4,2))

boxplot(don$natalite, 
        main="Natalité", 
        ylab="Taux (%)", 
        col="#1f77b4",
        border="#1a5a96")

boxplot(don$urbanisation, 
        main="Urbanisation", 
        ylab="Taux (%)", 
        col="#ff7f0e",
        border="#d96600")

par(mfrow=c(1,1))
```

**📌 Interprétation :** Dispersion modérée sans points aberrants. Les médianes avoisinent respectivement 32% et 30%.

---

# 3️⃣ Analyse bivariée et corrélation

## Test de corrélation

```{r correlation, echo=TRUE}
# Calcul de la corrélation de Pearson
r_pearson <- cor(don$natalite, don$urbanisation, method="pearson")
test_cor  <- cor.test(don$natalite, don$urbanisation, method="pearson")

cat("╔══════════════════════════════════════════════════╗\n")
cat("║        ANALYSE DE CORRÉLATION PEARSON           ║\n")
cat("╚══════════════════════════════════════════════════╝\n")
cat("  r (coefficient)     :", round(r_pearson,3), "\n")
cat("  p-value             :", format(test_cor$p.value, digits=4), "\n")
cat("  IC 95%              : [", round(test_cor$conf.int[1],3), " ; ", 
    round(test_cor$conf.int[2],3), "]\n")
```

<div class="highlight-box">
**✓ Résultat clé :** Corrélation **négative et forte** (r = `r round(r_pearson,3)`), statistiquement significative (p < 0.05).
</div>

## 📈 Nuage de points

```{r nuage_points, echo=TRUE, fig.cap="Relation bivariée : Natalité vs Urbanisation"}
plot(
  don$urbanisation, don$natalite,
  main = "Nuage de points",
  pch = 21,
  bg = "#1f77b4",
  col = "#000080",
  cex = 2.5,
  xlab = "Taux d'urbanisation (%)",
  ylab = "Taux de natalité (%)",
  xlim = c(0, 65),
  ylim = c(10, 50)
)
```

---

# 4️⃣ Modèle de régression linéaire

## Ajustement du modèle

```{r regression, echo=TRUE}
# Création du modèle linéaire
mod_lin <- lm(natalite ~ urbanisation, data = don)

# Extraction des résultats
a <- coef(mod_lin)[1]
b <- coef(mod_lin)[2]
R2 <- summary(mod_lin)$r.squared
adj_R2 <- summary(mod_lin)$adj.r.squared
p_pente <- summary(mod_lin)$coefficients[2,4]

# Affichage formaté
cat("╔════════════════════════════════════════════════════╗\n")
cat("║       RÉSULTATS DE LA RÉGRESSION LINÉAIRE         ║\n")
cat("╚════════════════════════════════════════════════════╝\n\n")

# Résumé complet
summary(mod_lin)

cat("\n═══════════════════════════════════════════════════\n")
cat("  Équation :", round(a,3), "+", round(b,3), "× urbanisation\n")
cat("  R²       :", round(R2,3), "→", round(100*R2,1), "% variance expliquée\n")
cat("  p-value  :", format(p_pente, digits=4), "\n")
cat("═══════════════════════════════════════════════════\n")
```

## 📐 Visualisation de la régression

```{r regression_graph, echo=TRUE, fig.cap="Droite de régression linéaire ajustée"}
plot(don$urbanisation, don$natalite,
     pch=21,
     bg="#1f77b4",
     col="#000080",
     cex=2.5,
     xlab="Taux d'urbanisation (%)",
     ylab="Taux de natalité (%)",
     main="Modèle de régression linéaire",
     xlim=c(0, 65),
     ylim=c(10, 50))

# Droite de régression
abline(mod_lin, col="#d62728", lwd=3)

# Légende améliorée
legend("topright",
       legend=c(
         paste("y =", round(a,2), "+", round(b,3), "x"),
         paste("R² =", round(R2,3)),
         paste("n =", nrow(don))
       ),
       col=c("#d62728", "gray50", "gray50"),
       lwd=c(2, 1, 1),
       bty="round",
       bg="white",
       cex=1.1)
```

---

# 5️⃣ Diagnostics du modèle

## 🔍 Analyse des résidus

```{r diagnostics_residus, echo=TRUE}
# Extraction des résidus
residus <- residuals(mod_lin)
fites   <- fitted(mod_lin)

cat("╔══════════════════════════════════════════════╗\n")
cat("║     ANALYSE DES RÉSIDUS DU MODÈLE           ║\n")
cat("╚══════════════════════════════════════════════╝\n\n")

summary(residus)

cat("\n  Moyenne des résidus :", round(mean(residus), 8), "(≈ 0 ✓)\n")
cat("  Écart-type          :", round(sd(residus), 3), "\n")
```

## Graphiques de diagnostic détaillés

```{r diagnostics_graphiques, echo=TRUE, fig.cap="Diagnostics du modèle (2×2)"}
par(mfrow=c(2,2), mar=c(5,4,4,2))

# 1. Résidus vs ajustées
plot(fites, residus,
     main="Résidus vs Valeurs ajustées",
     xlab="Valeurs ajustées",
     ylab="Résidus",
     pch=21,
     bg="#1f77b4",
     col="darkblue",
     cex=1.5)
abline(h=0, col="#d62728", lwd=2, lty=2)
grid()

# 2. Q-Q plot
qqnorm(residus, 
       main="Q-Q plot des résidus",
       pch=21,
       bg="#1f77b4",
       col="darkblue",
       cex=1.5)
qqline(residus, col="#d62728", lwd=2)
grid()

par(mfrow=c(1,1))
```

## Diagnostics complets automatiques

```{r diagnostics_auto, echo=TRUE, fig.cap="Diagnostics complets du lm (vue standard)"}
par(mfrow=c(2,2), mar=c(4,4,3,2))
plot(mod_lin, which=1:4)
par(mfrow=c(1,1))
```

<div class="highlight-box">
**✓ Diagnostic :** 
- Résidus bien centrés → linéarité OK
- Q-Q plot acceptable → normalité satisfaisante
- Pas de points influents → robustesse du modèle
</div>

---

# 6️⃣ Synthèse des résultats

## Tableau récapitulatif

```{r tableau_synthese, echo=TRUE, results='asis'}
resultats <- data.frame(
  Indicateur = c(
    "Observations (n)",
    "Corrélation r",
    "p-value (corrélation)",
    "Intercept (a)",
    "Pente (b)",
    "R²",
    "R² ajusté",
    "p-value (pente)"
  ),
  Valeur = c(
    nrow(don),
    round(r_pearson, 3),
    format(test_cor$p.value, scientific=TRUE, digits=2),
    round(a, 3),
    round(b, 3),
    round(R2, 3),
    round(adj_R2, 3),
    format(p_pente, scientific=TRUE, digits=2)
  )
)

kable(resultats, 
      caption="📊 Récapitulatif des résultats statistiques",
      align=c('l','r'))
```

---

# 7️⃣ Conclusion générale

Cette étude met en évidence une **relation négative forte et statistiquement significative** entre le taux d'urbanisation et le taux de natalité, avec un coefficient de corrélation de Pearson r = `r round(r_pearson,3)` (p < 0.01). Le modèle de régression linéaire simple ajusté explique `r round(100*R2,1)`% de la variabilité du taux de natalité (R² = `r round(R2,3)`), avec une équation de la forme : **natalité = `r round(a,2)` + `r round(b,3)` × urbanisation**. Concrètement, chaque augmentation de 1 point de pourcentage du taux d'urbanisation est associée à une diminution moyenne de `r abs(round(b,3))` points du taux de natalité, ce qui reflète une tendance démographique observée dans de nombreux contextes où l'urbanisation s'accompagne d'une baisse de la fécondité. Les diagnostics du modèle (résidus centrés autour de zéro, Q-Q plot acceptable, absence de valeurs influentes majeures) confirment la validité de l'approche linéaire pour ces données. Toutefois, ces résultats doivent être interprétés avec prudence compte tenu de la taille limitée de l'échantillon (n = 14) et de l'absence d'autres variables explicatives potentiellement importantes telles que le niveau de développement économique, le taux de scolarisation féminine ou les politiques familiales. De plus, il convient de rappeler que la corrélation observée ne permet pas d'établir un lien de causalité directe entre urbanisation et natalité, d'autres facteurs confondants pouvant intervenir dans cette relation. Pour approfondir cette analyse, il serait pertinent d'augmenter la taille de l'échantillon, d'intégrer des covariables supplémentaires dans un modèle de régression multiple et d'explorer d'éventuelles relations non linéaires ou des interactions entre variables. En conclusion, bien que le modèle linéaire simple fournisse une première approximation satisfaisante de la relation entre urbanisation et natalité dans cet échantillon, une analyse plus complète nécessiterait des données plus riches et des méthodes statistiques plus avancées.

---

<div style="text-align: center; margin-top: 40px; padding: 20px; background-color: #f8f9fa; border-radius: 5px;">
  <h4>📅 Rapport généré le `r format(Sys.Date(), "%d %B %Y")` avec R</h4>
  <p style="font-size: 0.9em; color: #666;">Analyse statistique complète - Projet de classe</p>
</div>
